【裁判字號】    98,保險,27
【裁判日期】    990706
【裁判案由】    給付賠償金
【裁判全文】
臺灣臺南地方法院民事判決              98年度保險字第27號
原      告  壬○○
被      告  國泰世紀產物保險股份有限公司
法定代理人  己○○
訴訟代理人  丁○○
            郭彥均
上列當事人間給付賠償金事件，本院本院於民國九十九年六月二
十二日言詞辯論終結，判決如下：
    主      文
原告之訴駁回。
訴訟費用新台幣貳萬貳仟壹佰陸拾柒元由原告負擔。
    事實及理由
甲、程序部分：
一、按當事人得以合意定第一審管轄法院，民事訴訟法第24條第
    一項前段定有明文。再按當事人兩造以合意定第一審管轄法
    院者，如具備法定要件，當事人及法院均應受拘束。關於合
    意管轄之規定，除專屬管轄外，得排斥其他審判權而優先適
    用。復按被告不抗辯法院無管轄權，而為本案之言詞辯論者
    ，以其法院為有管轄權之法院。民事訴訟法第24條亦定有明
    文。本件被告營業所地雖設在台北市○○路○段296號5樓，
    惟原告主張依被告95年7月14日金管保二字第9502070910號
    核准之汽車保險共同條款第22條規定：因保險契約發生訴訟
    時，約定以要保人或被保險人住所所在地之地方法院為管轄
    法院；據民事訴訟法第6條規定，對於設有事務所或營業所
    之人，因關於其事務所或營業所之業務涉訟者，得由該事務
    所或營業所所在地之法院管轄；本件係於被告公司台南市逢
    甲通訊處投保與出險，故應由本院管轄。揆諸前開規定及說
    明，兼以原告不抗辯本院無管轄權，而為本案之言詞辯論，
    是本院對於本件訴訟有管轄權，合先敘明。
二、次按原告於判決確定前，得撤回訴之全部或一部。但被告已
    為本案之言詞辯論者，應得其同意；訴之撤回應以書狀為之
    。民事訴訟法第262條第1項、第 2項分別定有明文。本件原
    告雖於99年 6月17日具狀撤回訴訟，然被告不同意其撤回，
    經載明於本院99年 6月22日言詞辯論筆錄；揆諸前揭規定，
    原告撤回訴訟，於法尚有未洽，不應予以准許。
三、被告壬○○昇經合法通知，無正當理由，未於最後言詞辯論
    期日到場，核無民事訴訟法第 386條所列各款情形，爰依被
    告之聲請，由其一造辯論而為判決。
乙、實體部分：
一、本件原告起訴主張：
  (一)緣原告於民國（下同）98年10月22日以新台幣（下同）315
    萬元購得2008年出廠BMW廠牌，740LI型，牌照號碼7275-XQ
    號，車身號碼WBAHN61050DU04424號之自用小客車乙部，並
    於98年10月28日約11時許向被告即國泰世紀產物保險股份有
    限公司投保包含汽車竊盜損失險在內之乙式全險，於約定投
    保前前一日即98年10月27日，原告透過訴外人BMW公司業務
    吳冠霆先生先行將車籍資料及原告個人資料傳真與被告評估
    ，經被告評估同意承保後，雙方約定於98年10月28日上午11
    時在台南市○○路BMW聯德汽車公司會面，被告當場提出汽
    車保險報價單向原告說明保險費用計122,759元，經原告同
    意後，被告即告知保險自98年10月28日當日中午12時生效。
    （與汽車保險報價單上載之日期同），保險期間至99年10月
    28日中午12時止，被告並立即拿出該公司之信用卡簽帳單要
    求原告立即以信用卡簽帳付清保險費，原告同意並立即於簽
    帳單上簽署付款，並約定下週五（即98年11月6日）交付正
    式保險單；嗣後原告於98年11月2日將車輛借與朋友庚○○
    載女友至關子嶺洗溫泉，謝君不慎在倒車時撞損他車保險桿
    ，謝君於是自行於98年11月3日向投保強制險之新光產物保
    險公司查詢有無投保任意險（按謝君係看行照上之強制險保
    險證），經新光產物保險公司人員告知該車任意險係投保國
    泰世紀產物保險股份有限公司，謝君再打電話向被告公司查
    詢，被告公司亦告知有保全險，但要本人才能辦，於是謝君
    告知原告，原告於是知道該保險已輸入被告公司電腦且確有
    生效。惟本次因警方未至現場處理而不符規定，故未向被告
    正式書面申報。
  (二)不幸的是，原告於98年11月5日下午21時30分偕友人至台南
    市○○○路享溫馨KTV唱歌時，將車停放路旁遺失，向警方
    報案後，於98年l1月6日下午至被告公司位於台南市○○路
    ○段496號11樓之逢甲通訊處報出險時，該被告公司人員竟
    告知因簽帳單款項尚未入帳，該保險尚未生效而拒絕承認該
    車有投保並拒絕受理理賠。該車嗣於98年11月7日13時20分
    在高雄縣燕巢鄉○○路1號經警方尋獲；尋獲時車內零配件
    被拆卸一空，經威德信股份有限公司估價修復費用為2,161,
    270元，扣除原告10％自負額，則被告應給付賠款1,945,143
    元；經原告以存證信函通知被告勘車估價賠償卻仍遭以上述
    理由拒絕，原告不服，爰依法起訴。
  (三)按民法關於契約成立之規定，第153條定有明文：「當事人
    互相表示一致者，無論其為明示或默示，契約即為成立」。
    次按當事人締結契約一經合意成立，即應受其拘束：契約之
    成立本不以署名畫押為要件，故凡當事人間締結契約，其書
    面之形式雖不完全，而能以其他方法，足以證明其意思已有
    合致之表示者，自無妨於契約之成立，當然發生法律上之效
    力；當事人締結契約一經合意成立，其在私法上之權利義務
    即應受其拘束，不能由一造任意撤銷，以上有最高法院18年
    上字第1495號、20年上字第1727號及20年上字第1941號等判
    例足以說明。按原告向被告投保時，被告即已出示報價單，
    且被告並照報價單金額向原告以信用卡簽帳單收款，而原告
    亦同意簽帳給付保險費，足證原告與被告間已經合意訂立上
    開保險契約，且上開保險契約己經合法成立，依前開規定及
    判例意旨，縱原告尚未取得正式保險單，仍無妨本件保險契
    約之成立，當然有法律上之效力，縱被告尚未向發卡銀行領
    取帳款，惟此為被告權利之行使，原告並無權干涉被告何時
    才要向發卡銀行請領款項，且被告之簽帳單備註第3點上亦
    明載：「本項交易若未獲發卡銀行核准，則本信用卡簽帳單
    自動失效，本公司得向持卡人或要保人重行收費」，準此，
    縱使被告未能以信用卡簽帳單向發卡銀行領取款項，其尚可
    另行收費，亦不會影響保險契約之成立，然今被告竟以本件
    保險因信用卡簽帳單尚未入帳為由而拒絕承認本件保險契約
    ，實無理由，況依照一般經驗法則，消費者在機場刷卡購買
    機票或旅遊險，消費者亦未拿到保險單，而保險公司款項亦
    未入帳，惟一旦失事，消費者也都能獲得理賠，由此更可證
    被告行為有悖商業誠信原則。
  (四)依據保險法第34條第2項規定，保險人因可歸責於自己之事
    由致未在前項規定期限內為給付者，應給付遲延利息年利一
    分，爰請求判決被告應給付遲延利息年利一分之利息；又依
    據被告公司汽車竊盜損失險保險條款第九條規定：被保險汽
    車發生本保險承保範圍內之毀損滅失，在本公司勘估前，不
    得逕行修理，但經被保險人通知24小時內本公司未處理者，
    不在此限；查原告於98年11月9日以存證信函通知被告勘估
    ，被告於98年11月9日收執，至98年11月11日皆未勘估，故
    原告以威德信股份有限公司估價修復費用為2,161,270元逕
    行交修，然扣除原告10％自負額，則被告應給付賠款1,945,
    143元。
  (五)按原告與被告公司間之爭執，係被告公司於原告車輛遺失後
    向其申請出險理賠時，被告以原告係以信用卡簽帳給付保險
    費，因保險費尚未入帳，且原告尚未取得保險單為理由，認
    為本件保險被告尚未同意承保而拒絕受理理賠，嗣原告為究
    明被告公司之一般保險生效程序，特委託友人丙○○小姐及
    辛○○小姐二人蒐證，分別由丙○○於98年11月20日中午12
    時30分持其自有牌照號碼YJ-4888之自用小客車行照前往高
    雄區監理所，向被告國泰世紀產物保險股份有限公司岡山通
    訊處派駐高雄區監理之保險櫃檯人員乙○○○及其女甲○○
    以信用卡刷卡投保意外險，而投保當時丙○○向乙○○○及
    甲○○詢問刷卡投保之生效日期，二人皆稱刷卡後立即生效
    ，同時也未給丙○○保險單，只給簽帳單副本為憑，該情形
    與原告投保時之情形相同，而丙○○也於98年11月26日接獲
    被告公司之正式保險單，上載保險生效日期亦與投保刷卡之
    日期即98年11月20日相同，而並非保險費入帳之日期或接獲
    保險單之日期，足徵被告為規避本件保險理賠而違反商業誠
    信原則；另辛○○小姐則是持錄音機於98年11月24日下午約
    14 時50分左右前往被告設於高雄市監理處之保險櫃檯向櫃
    檯員戊○○詢問投保程序及保險生效時間，經戊○○向辛○○解釋之保險生效時間，不論刷卡或現金付保險費皆相同，
    皆是可以立即生效，而且並不需要拿到保險單。
  (六)(1)被告於答辯書上稱原告未簽署要保書，故被告公司並未通
    過核保原告所投保之車輛7275-XQ號，並主張原告需負舉證
    之責任，惟查：民事訴訟法第277條固然規定當事人主張有
    利於已之事實者就其事實有舉證之責任，惟其但書同時亦規
    定：但法律別有規定，或依情形顯失公平者，不在此限」。
    經查，要保書乃係保險公司提出要求被保險人簽署以做為被
    保險人同意投保之要約文書，其提出時機皆在保險公司報價
    後，被保險人同意保險內容及保險費之時，一般而言，若被
    保險人不同意保險公司之報價，即被保險人並不同意投保，
    則被保險人即無填寫要保書之必要，保險公司亦不可能再有
    要求填寫要保書以供審核是否承保及向被保險人收取保險費
    之舉動，被保險人亦不可能有給付保險費之行為。故正常保
    險投保程序當為：保險公司報價→被保險人同意投保並填寫
    要保書→保險公司同意承保後再向被保險人收取保險費→被
    保險人給付保險費。準此，本件被告已要求原告以信用卡簽
    帳方式繳納保險費，而原告也以信用卡方簽帳方式繳納保險
    費，亦即投保程序業已完成，依常理推論，原告豈有未簽署
    要保書之道理？被告以此爭執原告未填寫要保書，實乃要保
    書為被告應提出之文件，按該文件在原告簽署後，被告隨即
    收回存檔以做為日後證明原告有要約投保以供收費之憑據，
    故並無外流之可能，亦無交被保險人收執之必要，今被告竟
    以其所收執之文件要求原告舉證提出，倘若被告故意隱匿，
    原告實無他法，依此，被告要求原告提出要保書，對原告而
    言顯失公平，且依上述投保程序，被告已達向原告收取保險
    費且原告也業已以信用卡給付保險費之完成投保程序之程度
    觀之，足證原告不可能未依保險公司之要求填具要保書，因
    此，原告主張依民事訴訟法第277條但書規定，不必負舉證
    有無填寫要保書之責任。
    (2)被告於答辯書及庭上均主張原告以信用卡簽帳之保險費尚
    未入帳，經查：
    1.信用卡簽帳單在被告手中，被告何時向發卡銀行請領款項
      由被告自由決定，況且被告現在知道原告所投保之車輛業
      已出險，已極力為規避賠償責任而違反誠信原則向原告表
      示並未承保，當然不可能再向發卡銀行請領款項，被告以
      此不去領款之不作為爭執保險費並未收費，實無可採。
    2.再者，今從原告所提出之證三被告對丙○○所承保之保險
      單內容，在保險種類及金額欄下方（該欄第六行）上寫明
      ：「本保險契約之約定繳費期限為自保險生效日起30日」
      ，再從原告起訴狀所提證三原告之簽帳單及原告所提出丙○○之簽帳單內容觀之，在註3部份載明：「本項交易若
      未獲發卡銀行核准，則本信用卡簽帳單自動失效，本公司
      得向持卡人或要保人重行收費。」，由此可見保險費之繳
      費時機是在保險生效日起30日內繳納即可，亦即在保險生
      效日之後，並非在保險生效日之前，而且即使保險公司未
      能以信用卡簽帳單向發卡銀行請領到款項，亦可再向持卡
      人或要保人重行收費，也不會因此影響保險生效之時間及
      保險權益，足徵被告是在同意承保後且確認保險在當日12
      時生效，才提出信用卡簽帳單要求原告填寫繳費，並非被
      告所主張之由原告自由填寫（倘若被告不同意承保為何又
      提供簽帳單讓原告填寫？為何又收執原告所填寫之簽帳單
      ？重點是保險費之繳費時機是在保險生效日之後，並非在
      保險生效日之前或是否同意核保之前）， 而被告是否向
      發卡銀行請領到款項或保險費是否入帳、對保險之生效與
      否亦並無關聯，倘使被告不能向發卡銀行請領到款項亦可
      以另行再向原告重行收費。是以被告以並未向發卡銀行請
      領款項為由爭執保險費未收取乏本件保險並未核保生效云
      云，要無道理。
    3.被告公司之員工即證人乙○○○、戊○○皆為被告派駐在
      監理所之最前線保險承攬人員，平常受公司之訓練、教育
      且每天需面對潮來潮往之客戶，對於公司之保險生效作業
      程序及保險習慣等皆知之甚稔，甚至達到專業之程度，該
      二名證人同時向另二名客戶即證人丙○○、辛○○表達一
      旦刷了卡，保險就生效，不管有沒有保險單或保險費是否
      入帳，而原告卻遭到被告不予承認之待遇。
    (3)被告主張證人辛○○將與證人戊○○之對話錄音為非法行
    為，在刑事上已有妨害秘密之嫌，並主張該段錄音不足以做
    為證據近恐有誤會；查刑法第三百十五條之一所規定之妨害
    秘密罪，需竊聽他人「非公開」之活動、言論、談話為構成
    要件，而辛○○之可以用錄音地點及內容，該錄音地點係在
    高雄市監理處之被告公司保險櫃檯，該櫃檯為證人戊○○所
    執掌之對外營業櫃檯，在場所上屬於公開的，而錄音時間亦
    在上班營業時間，該時證人戊○○之對外營業談話內容皆屬
    於公開性，與刑法第三百十五條之一所規定之妨害秘密罪之
    構成要件並不相符。再者，該段錄音內容為證人戊○○答覆
    證人辛○○詢問關於保險之業務內容之對話，在本質上已屬
    於公開之內容，為證人辛○○所知悉，並無秘密之可言。證
    人辛○○之所以採錄音方式，一者怕遺忘內容，二者知保險
    公司反覆無常，怕證人戊○○屆時否認，並非有其他不法意
    圖。況且該段錄音內容已為證人戊○○當庭所承認，且與本
    案之爭執點即被告公司保險生效時間有重大之關連，亦即關
    乎於被告公司之一貫作業之保險承攬程序，就錄音內容及證
    人戊○○之證詞相比對而言，自可做為本案之證據。
    (4)就證人丙○○投保部份，雖二者投保內容不盡相同，但關
    於意外險部份之保險內容是一樣的，差別只在原告的乙式全
    險及竊盜險部份需被告另行拍照而已，按拍照程序被告已在
    投保當日即98年11月28日在BMW公司完成，故二件保險在流
    程本質上不可謂不同，而被告公司為一全國營業之公司，就
    本案之爭點而言，保險承攬程序應當全國統一，豈有證人丙○○投保刷了卡就生效，而原告同樣刷了卡就不生效的道理
    ？因此原告主張證人丙○○投保之流程當然可與本案做類比
    ，且該類比只為探索事實真相及凸顯被告之一貫投保流程，
    就證據而言並非與本案絕無關聯，當然可做為本案之證據，
    被告爭執該公司從業人員經被告授權之營業行為不可為證據
    ，實乃欲蓋彌彰。
  (七)被告於98年12月30日之答辯(二)狀內一再爭執原告未簽署要
    保書，並主張即令被告收到要保書，也不等於保險契約成立
    甚至生效，被告對於要保人之「要約」，依法仍保有是否「
    承諾」核保之權限，並主張原告所填寫之信用卡簽帳單在保
    單資料部分並未填寫，倘若98年10月28日被告已同意原告保
    險生效，則何以被告向原告收費之簽帳單上並未填寫保險單
    號碼之資料？顯見此項資料並不足以證明當天保險契約已合
    法成立生效云云，惟查：
  (1)保險契約是否合法生效，固然需雙方合意並經被告之同意，
    然究竟投保程序達到如何之程度原告始得主張被告已同意承
    保？依被告答辯主張，即令被告收到要保書，也不等於保險
    契約成立甚至生效，被告對於要保人之「要約」，依法仍保
    有是否「承諾」核保之權限，據此，顯見要保書亦非本案之
    關鍵，重點在於被告是否有承諾承保。準此，經查：
    依財政部頒布而產物保險公司共用之汽車保險共同條款第
    五條關於「保險費之交付」部分前段規定：「要保人應於本
    保險契約訂立時或約定期間內，向本公司交付保險費。」，
    依該條文字義解釋，因收取保險費之時機係規定在保險契約
    訂立時，顯然依規定被告在未訂立保險契約前（即未同意核
    保前），並不得以任何方式向原告先收取保險費，而本件被
    告已著手以信用卡簽帳單方式向原告收取保險費，則被告非
    已與原告訂立保險契約為何？若非則被告憑何著手向原告收
    取保險費？據此，被告是否已與原告訂立保險契約已昭然若
    揭。
    參見原告起訴狀所提證三原告之簽帳單及原告準備書狀 (
    一)所提證二證人丙○○之簽帳單比較，證人丙○○之簽帳
    單在保險單 (證)號碼欄部分亦未有填寫保險單號碼，只填
    寫保險項目、保險金額及保險費，但證人丙○○投保時並未
    有被告提供之汽車保險報價單，顯然該承保人員係直接將報
    價單書立於證人丙○○之簽帳單內以供其比對確認；而原告
    之簽帳單雖未書填保險項目、保險金額及保險費，但因該欄
    位有限，而原告之投保項目過多不敷填寫，才以被告提供之
    汽車保險報價單取代。再以原告信用卡簽帳單之繳費金額與
    原告起訴狀所提證二汽車保險 報價單之保險費金額比對，
    在該汽車保險報價單欄位下方保險費計算欄記載：任意保險
    (2)122,409元，強制保費 (l)4,697元，傷害保費 (3)350元
    ，但因強制保費係投保新光產險且已繳費，故強制保費 (1)
    4,697元被告不能收費，則原告應繳之保險費為任意保險(2)
    122,409元＋傷害保費 (3)350元，合計為122,759元，與原
    告信用卡簽帳單之繳費金額相符，足證原告信用卡簽帳單之
    繳費確實為給付本件保險費之用。同時，原告之簽帳單上未
    載保險單號碼，證人丙○○之簽帳單上亦未載保險單號碼，
    然證人丙○○之保險卻合法生效，被告亦可憑該簽帳單向發
    卡銀行請款，而被告卻主張原告所填寫之信用卡簽帳單上並
    未填寫保險單號碼之資料，不能憑該簽帳單向發卡銀行請款
    ，故主張原告所填寫之信用卡簽帳單不足以證明當天保險契
    約已合法成立生效云云，顯係雙重標準，並不實在，難以自
    圓其說。
  (2)原告因於99年1月4日無意中進入被告公司網站做保單查詢，
    竟發現原告向被告投保之資料確實登錄在被告公司資料庫，
    並已承保在案，保險單號碼為157BJX502172號，倘若如被告
    所言，原告並未簽署要保書，被告自始並未同意核保，自始
    並未出具保險單，則為何會有保險單號碼？
  (3)綜上所述，本件被告有承保車輛卻為規避理賠無所不用其極
    依被告公司網站所查得之資料足以證明本件被告確有承保，
    本件保險業已成立，被告應對原告之損害履行賠償責任等語
    。
  (八)並聲明：
    1.被告應向原告給付新台幣壹佰玖拾肆萬伍仟壹佰肆拾參元
      之保險金，並自起訴狀送達日起至清償日止，按年息一分
      計算之利息。
    2.訴訟費用由被告負擔。
二、被告抗辯則以：
  (一)民事訴訟如係由原告主張權利者，應先由原告負舉證之責，
    若原告先不能舉證，以證實自己主張之事實為真實，則被告
    就其抗辯事實即令不能舉證，或其所舉證據尚有疵累，亦應
    駁回原告之請求（參照最高法院十七年上字第九一七號判例
    ），合先敘明。
  (1)原告主張其與被告公司簽訂汽車保險契約，保險期間為98年
    10月28日起至99年10月28日止，並即以信用卡簽帳單交付被
    告。此後，依原告所稱，該7275-XQ號車於98年11月5日下午
    遺失，並於隔日即11月6日前往報案，之後於11月7日經警方
    尋獲，而車內零配件遭拆卸，經威德信股份有限公司估價修
    複費用2,161,270元。
  (2)原告主張以保險之報價單及信用卡簽帳單作為投保之證明。
    惟查，該報價單僅係被告公司依照要保人所提供之條件作保
    險費之試算建議而已，且於該報價單下方第2點亦有載明：
    「本報價單不構成要約，僅供投保參考之用，如蒙同意投保
    須另填要保書，本公司並保有承保與否之權利。」，另依保
    險法第44條第1項之規定: 「保險契約，由保險人於同意要
    保人聲請後簽訂。」是以，該報價單既僅供當事人參考之用
    ，當不能以此作為已經向被告公司完成投保之證明，要保人
    如欲依此條件投保，尚須另外填具要保書向保險人聲請，並
    且本公司仍保有核保與否之權利。亦即，縱使要保人對於保
    險人提出保險之要約後，尚需保險人對此為承諾且雙方當事
    人意思一致時，該保險契約始生效力。何況本案中原告連要
    保書都尚未填寫，其自始未向被告公司提出要保之聲請，則
    雙方當事人間之保險契約自無成立生效之可能。
  (3)又原告所提出之信用卡簽帳單僅係一自由填寫之文件，原告
    填寫與否自與保險契約是否成立無涉。退步言之，倘若被告
    公司同意核保，何以被告公司會遲遲未依照該信用卡簽帳單
    向銀行領取款項。就此情形，更加可以證明原告並未向被告
    公司提出保險之要約，而被告公司亦未作出保險之承諾，雙
    方當事人間之保險契約不存在，則原告依據保險契約向被告
    公司請求給付保險金險無理由。
  (4)保險法為民法之特別法，而保險契約之成立或生效有其法定
    要件存在。保險契約又為「射倖性」契約，是以在要保人提
    出要保書聲請投保時，保險人本得對於該被保險人、保險標
    的、保險金額等相關條件予以審核後決定是否承保。原告主
    張訴外人丙○○以車號YJ-4888車輛向本公司投保，以及由
    訴外人辛○○向訴外人戊○○詢問投保流程等事宜，欲以此
    證明投保流程。惟查，就丙○○向被告公司投保部分，其所
    投保之險種與原告所主張之保險契約並不相同，其投保流程
    自不應以此作為類比，且原告就此部分亦無法提出相關佐證
    ；另，就訴外人辛○○竊錄其與訴外人戊○○之對話者，其
    無正當理由而竊錄，在刑事上已有妨害秘密之嫌，此段錄音
    自不足以作為證據。甚者，此段錄音之前因後果及所討論之
    保險險種與本案無關。況且，本案契約是否成立生效，應僅
    依本案之相關事證內容，原告所提出就其他要保人所投保之
    流程自不足以在本案中為證。再者，保險契約之成立雖非以
    保險單之交付為生效要件，然而保險契約仍必須由保險人於
    同意要保人聲請後簽訂。本案之重點在於，原告甚至連要保
    書都未填寫，既未向被告公司提出要約，則保險契約當無成
    立之餘地。
  (5)綜上所述，保險業為特許之行業，在保險法之規定下，保險
    契約（商品）須先由要保人提出（要保書），並經保險人審
    核核保並發出承諾後成立，此係為保障契約雙方當事人之權
    益。本案當事人間既未成立保險契約，而被告亦未從原告處
    受領任何款項，則該保險契約自始尚未成立而不存在，原告
    依此向被告請求給付保險金應無理由。
  (二)原告主張關於要保書必須由被告負舉證責任，惟本件被告確
    實自始並未收迄原告親自簽署之要保書。而保險契約之成立
    並非單獨行為，而須當事人雙方意思表示合致，被告即便收
    到要保書，也不等於保險契約成立甚至生效，被告對於要保
    人之要約，依法仍保有是否「承諾」核保之權限，更何況被
    告既未收迄此要保書，則保險契約自無法成立甚至生效。次
    查，原告主張業已填寫信用卡簽帳單繳納保費並主張保險契
    約成立生效。惟原告所提出之信用卡簽帳單，在保單資料部
    分並未填寫。倘若真如原告所主張在98年10月28日當天被告
    己同意原告之投保生效，則何以被告向原告用以收費之簽帳
    單上並未填寫保險單號碼之資料？顯見此項資料並不足以證
    明當天保險契約已合法成立生效。而信用卡簽帳單上既未填
    寫保險單之資料，被告則更無可能依照此一信用卡簽帳單向
    銀行請款。是以原告主張被告持此簽帳單即可任意向銀行請
    領款項之主張，與事實不符。
  (三)原告多次主張以訴外人丙○○、訴外人辛○○之投保資料及
    錄音等，欲以此證明投保流程以及保單是否成立。惟查，就
    丙○○向被告公司投保部分，其所投保之險種與原告所主張
    之保險契約並不相同，且此係被告公司經訴外人丙○○向被
    告公司提出「要約」之「要保書」，經被告公司核保人員審
    核通過，並經被告同意「承諾」後，才有成立此一保險契約
    ，更何況原告所投保之險種不同，投保流程自不應以此作為
    類比，此項證據應與本案無關。另者，訴外人辛○○詢問訴
    外人戊○○之內容，其險種與本案亦不相同，其內容為何應
    與本案之事實認定無關。
  (四)本案契約是否成立生效，仍應依本案之相關事證內容，原告
    所提出其他要保人所投保之流程自不足以在本案中為證。再
    者，保險契約之成立雖非以保險單之交付為生效要件，然而
    保險契約仍必須由保險人於同意要保人聲請後簽訂。本案之
    重點在於，原告甚至連要保書都未填寫，既未向本公司提出
    要約，則保險契約當無成立之餘地。綜上所述，本案之保險
    契約自始尚未成立而不存在，原告依此向被告請求給付保險
    金應無理由等語。
  (五)本件原告所主張之事實略為，其所有之車輛7275-XQ，於98
    年11月5日失竊，其後雖尋回但車中許多零件遭拔除一空。
    惟查：
  1.本案日前經高雄市警察局調查後，有保險詐欺之可能。據報
    載庚○○為首之犯罪集團業已遭到逮捕，其所用之手法略為
    （引述自蘋果日報，99年1月21日，證一）
  2.次查：依報載，犯罪集團之首腦為庚○○（46歲），並於空
    中大學法律系修讀相關法律知識；比對原告於98年12月3日
    所提出，欲由庚○○擔任輔佐人之陳報狀所附相關證據，即
    庚○○於高雄空中大學之成績單及學生證影本觀之，本案中
    之證人庚○○顯係前述報載中之犯罪集團主嫌，故本案為保
    險詐欺案件之可能應無疑義。
  3.而該案件現經臺灣高雄地方法院檢察署指揮高雄市三民二分
    局員警偵查中，本件系爭車輛7275-XQ業經警方查扣在案，
    依民事訴訟法第183條之規定：「訴訟中有犯罪嫌疑牽涉其
    裁判，者情院得在刑事訴訟終結前k以栽定停止訴訟程序。
    」懇請鈞院依職權栽定停止訴訟程序，以待本案刑事部份之
    判決與否。
  (六)另者，BMW所有之車種其車內之零件、電腦皆會依照該車輛
    之車身號碼予以建檔比對，亦即只要有該零件之編號即可查
    知從哪一台車上拆卸下來。現依高雄市警察局三民二分局所
    查扣之物品中亦有本案系爭車輛7275-XQ在內，並經警方將
    該車內所有之物品零件送交原廠高德汽車股份有限公司（高
    雄市○○○路42號）檢驗，該車上現存已修復之零件全係該
    車之原廠原有配備，是以系爭車輛自始即無失竊亦無受有損
    害。
  (七)本案原告主張其友人庚○○向其借用車輛期問曾發生碰撞之
    交通事故，故向新光產險以及本公司查詢投保資料方知悉有
    確實投保云云。惟依前述資料，此過程顯有不實虛偽之處，
    而證人庚○○於99年1月7日之庭期當庭具結做證系爭車輛失
    竊以及經過，恐已觸犯刑法第168條：「於執行審判職務之
    公署審判時或於檢察官偵查時，證人、鑑定人、通譯於案情
    有重要關係事項，供前或供後具結，而為虛偽陳述者，處七
    年以下有期徒刑。」懇請鈞院依職權將此相關之資料移送檢
    查機關偵辦等語。
  (八)並聲明：
    1.原告之訴駁回。
    2.訴訟費用由原告負擔。
三、兩造對於「原告於98年10月28日業已填寫122,759元之信用
    卡簽帳單，並將該信用卡簽帳單交付予被告公司」一事並不
    爭執。本件兩造之爭執事項固原為：(一)系爭保險契約是否已
    成立？系爭保險契約是否已因原告簽發信用卡簽帳單並交付
    予被告而生效（即原告簽發信用卡簽帳單是否為給付保險費
    致系爭保險契約生效）？(二)原告是否得依據系爭保險契約向
    被告公司請求給付保險金之理賠？
    然被告另辯稱據本件原告聲請由庚○○擔任輔佐人之陳報狀
    所附相關證據即庚○○於高雄空中大學之成績單及學生證影
    本觀之，顯示本案證人庚○○顯係報載中之犯罪集團主嫌，
    其犯罪手法係以他人名義購買BMW系列高價車，並向保險公
    司投保高額之保險後，先拆卸車內高單價零件後謊報遭竊，
    事後再刻意讓警方尋獲，因車內高單價之零件幾乎被拆空，
    再以車主名義向保險公司申請理賠，如保險公司未立即賠付
    ，即以打官司或暴力恐嚇之手段向保險公司要求理賠金以他
    人名義購買BMW系列高價車，並向保險公司投保高額之保險
    後。先拆卸車內高單價零件，然後謊報遭竊，事後再刻意讓
    警方尋獲，因車內高單價之零件幾乎被拆空，再以車主名義
    向保險公司申請理賠，如保險公司未立即賠付，即以打官司
    或暴力恐嚇之手段向保險公司要求理賠金；故本案為保險詐
    欺案件之可能應無疑義等語。
四、被告對原告主張；其與被告公司簽訂汽車保險契約，保險期
    間為98年10月28日起至99年10月28日止，並即以信用卡簽帳
    單交付被告一節，除辯稱該款項尚未進入公司帳戶，公司尚
    未簽付保險單，主張保險契約尚未成立云云外，餘均不爭執
    。被告既於原告表明投保之意並經被告承諾承保而以信用卡
    簽帳單交付被告保險款，雖被告確係尚未簽付保險單，本院
    仍認該項保險契約確已有效成立，否則，苟本件事故未發生
    ，相信保險公司不可能承認保險契約生效日期係自其簽付保
    險起約之日始為生效，且實務上亦均以要保人要約投保交付
    保費為契約生效日，被告辯稱保險契約尚未生效，有違誠信
    原則而非可採。
五、經查：
  (一)刑事訴訟所調查之證據，及刑事訴訟判決所認定之事實，非
    當然有拘束民事訴訟判決之效力，最高法院三十八年穗上字
    第八七號判例可資參照。法究應就事實獨立為調查認定。本
    件係獨立民事訴訟，當事人本應就其主張有利於己之事實，
    負舉證責任，原告壬○○、證人庚○○、辛○○等三人，雖
    經臺灣高雄地方法院檢察署檢察官以九十八年度偵字第二五
    五四三、九十九年度偵字第三六二七、六六○五號起訴書提
    起公訴，刻正由臺灣高雄地方法院刑事庭99年度易字第935
    號審理中，惟兩造之舉證責任並不因前揭檢察官起訴書所為
    事實之認定而免除，合先敘明。
  (二)被告聲請勘驗由臺灣高雄地方法院刑事庭99年度易字第935
    號扣案之車輛，原告則陳稱「因為我都委託庚○○，所以我
    沒有錢處理，就以九十幾萬賣給別人，之後的事情我就不知
    道了，我也是被害人，庚○○之後行為都與我無關。」等語
    （詳見99年5月11日言詞辯論筆錄），另經被告聲請調查證
    據及本院依職權函請臺灣高雄地方法院同意本院勘驗經其因
    99年度易字第935號查扣之車牌3433-XV之車輛，經本院於99
    年5月28日偕同兩造及BMW車廠原廠技師莊朝貴赴臺灣高雄地
    方法院檢察署勘驗系爭3433-XV車輛，莊朝貴技師稱：「（
    法官問：勘驗之3433-XV號車牌車輛之車身是否與高雄市警
    局三民分局資料相符？）僅能從車身號碼看出是原來的車，
    但是儀表板及零件要用電腦才能查出。」（詳見99年5月28
    日勘驗筆錄），兼以參酌本院依職權向高雄市警局三民分局
    第二分局調閱庚○○案所扣案車牌3433-XV之車輛（原車牌
    8422-WY、7275-XQ，車身號碼WBAHN61050DU04424）回原廠
    檢驗之資料，該扣案車牌3433-XV之車輛亦係2008年出廠之
    BMW廠牌，740LI型，且車身號碼WBAHN61050DU04424號之自
    用小客車，其資料應係與本件系爭7275-XQ車牌車輛吻合等
    情，以常情而論，原告雖稱與庚○○交情泛泛，卻將數百萬
    名車借與謝某使用，與常情以自不合。又出借發生車內零件
    等被盜，事後向保險公司求償，則又委請交情泛泛的庚○○
    為輔佐人，並以不甚熟識之辛○○為證人，並於審理中經被
    告呈報稱原告汽車失竊之零件均已又重新裝上於原車輛，經
    本院勘驗屬實，參諸高雄地方法院檢察署九十八年度偵字第
    二五五四三、九十九年度偵字第三六二七、六六○五號起訴
    書所載事實，本院認該起訴書之起訴事實應與事實相符，則
    被告之抗辯之真實，尚屬可採。
六、綜上所述，原告主張系爭保險契約之乙式車體損失險保險事
    故業已發生云云，雖可採信，惟本案為保險詐欺案件之可能
    應無疑義，原告被保險車輛之零件並非失竊而係原告與其共
    犯自導自演，並無保險事故發生，被告自不負賠償之責，堪
    信為真實。從而，原告主張本於兩造間系爭保險契約請求被
    告給付保險金1,945,143元（依估算修復費用2,161,270元扣
    除原告10％自負額，被告應給付賠款1,945,143元），及自
    98年11月22日起至清償日止，按週年利率一分計算之利息云
    云，為無理由，不應准許。
七、末按法院為終局判決時，應依職權為訴訟費用之裁判，民事
    訴訟法第87條第1項定有明文，本院應於本件判決時，一併
    確定兩造應負擔之訴訟費用額。經核其裁判費為22,167元（
    原告之請求金額為1,945,143元，原告預繳裁判費20,305元
    ；另證人戊○○旅費616元、證人乙○○○旅費588元、證人
    庚○○旅費658元），爰確定上開訴訟費用額，並命由敗訴
    之原告負擔。
八、又本件待證事實已臻明確，兩造其餘攻擊防禦方法及舉證，
    於判決結果已不生影響，爰不一一詳為論述，附此敘明。
九、據上論結，本件原告之訴為無理由，依民事訴訟法第385條
    第1項前段、第78條判決如主文。
中    華    民    國    99    年    7     月    6     日
                      民事第二庭  法  官  何清池
以上正本係照原本作成。
如對本判決上訴，須於判決送達後20日內向本院提出上訴狀（須
附繕本）。如委任律師提起上訴者，應一併繳納上訴裁判費。
中    華    民    國    99    年    7     月    6     日
                                  書記官  謝明達

司法院資訊處製作；財團法人民間司法改革基金會備份。
